---
title: "Розділ 3 Лабораторна робота №2. Маніпулювання даними"
author: "[Daniil Tereshchenko](https://www.linkedin.com/in/daniil-tereshchenko/), `r format(Sys.time(), '%Y')`"
date: "`r Sys.Date()`"
output: 
  cleanrmd::html_document_clean:
    theme: axist
bibliography: references_lab.bib
---

# Імпорт даних
```{r setup}
#install_formats()
library(rio)
df <- data.frame(x = 1:5, y = rnorm(5))
export(df, "data/df_data_frame.txt")
dfImp <- import("data/df_data_frame.txt")
dfImp
```

```{r}
data("mtcars") #підключення стандартного набору даних mtcars
# head(mtcars)
export(head(mtcars), "data/mtcars.dta")
convert('data/mtcars.dta', 'data/mtcars.csv')
import("data/mtcars.csv")
```

## Імпорт з реляційних баз даних
```{r message=FALSE, warning=FALSE, paged.print=FALSE}
library(dbplyr)
library(dplyr)
library(RSQLite)

#my_db <- src_sqlite("data/my_db.sqlite3", create = T)
```

```{r}
library(nycflights13)
# flights_sqlite <- copy_to(my_db, flights, temporary = FALSE, 
#                           indexes = list(c("year", "month", "day"), "carrier", "tailnum"))
# head(flights_sqlite)
```

```{r}
con <- DBI::dbConnect(RSQLite::SQLite(), path = "data/my_db.sqlite3")
flights_sqlite <- copy_to(con, nycflights13::flights, "flights",
        temporary = FALSE, 
        indexes = list(
          c("year", "month", "day"), 
          "carrier", 
          "tailnum",
          "dest"
        )
)

head(flights_sqlite)
```

```{r}
DBI::dbDisconnect(con)
```

# Приведення даних до охайного вигляду
```{r  message=FALSE, warning=FALSE}
#install.packages("tidyverse")
library(tidyverse)
```

```{r}
# Відносний критерій на 10000
table1 %>%
  mutate(rate = cases / population * 10000)
```

```{r}
# Кількість випадків на рік
table1 %>%
  count(year, wt = cases)
```

```{r}
library(ggplot2)
ggplot(table1, aes(year, cases)) +
    geom_line(aes(group = country), colour = "grey50") +
    geom_line(aes(colour = country))    # geom_line бо мені більше подобається ніж geomm_point
```
## Завдання на самостійну роботу. Побудувати динаміку відносного критерію rate кількості захворювань по роках для кожної держави.
```{r}
table1 %>%
  mutate(rate = cases / population * 10000) %>%
  ggplot(aes(year, rate)) +
  geom_line(aes(group = country), colour = "grey50") +
  geom_line(aes(colour = country))
```

## Процедури Separating і Uniting
```{r}
table3
```

```{r}
table3 %>%
  separate(rate, into = c("cases", "population"))
```
```{r}
table5
```

```{r}
table5 %>%
    unite(new, century, year, sep = "")
```
## Пропущені значення
```{r}
stocks <- tibble(
  year = c(2015, 2015, 2015, 2015, 2016, 2016, 2016),
  qtr = c(1, 2, 3, 4, 2, 3, 4),
  return = c(1.88, 0.59, 0.35, NA, 0.92, 0.17, 2.66)
)
stocks
```

```{r}
stocks %>%
  spread(year, return)
```

```{r}
stocks %>%
  complete(year, qtr)
```

```{r}
stocks %>%
  spread(year, return) %>%
    gather(year, return, '2015':'2016', na.rm = TRUE)
```

```{r}
df <- data.frame(Month = 1:12, Year = c(2000, rep(NA,11)))
df
```

```{r}
df %>%
  fill(Year)
```

##  Трансформація
```{r}
library(dplyr)

starwars %>% 
  filter(species == "Droid")
```

```{r}
starwars %>% 
  select(name, ends_with("color"))
```

```{r}
starwars %>%
  mutate(name, bmi = mass / ((height / 100) ^ 2 )) %>%
    select(name:mass, bmi)
```

```{r}
starwars %>%
  arrange(desc(mass))
```

```{r}
starwars %>%
  group_by(species) %>%
  summarize(
    n = n(),
    mass = mean(mass, na.rm = TRUE)
  ) %>%
  filter(n > 1)
```

# Приклад виконання індівідуального завдання
## Постановка задачі

Створити реляційну БД, використовуючи СУБД SQLite. Виконати експорт даних у БД зі стандартного набору nycflights13 щодо авіаперевезень аеропорту Нью-Йорк за 2013 рік.

Налаштувати індекси: (“year,” “month,” “day”), “carrier,” “tailnum,” “dest.”
Підготувати RMarkdown-документ, який би давав можливість генерувати електронний звіт з результатами виконання наступних задач:

вибрати поля year:day, dep_delay, arr_delay з таблиці flights.
вибрати всі рейси з часом затримки (dep_delay) більше ніж 240 хв.
Обчислити середній час затримки вильоту (dep_time) з попереднім групуванням по відстані авіамаршруту (dest).
Обчислити для кожного бортового номеру літака з кількістю рейсів більше 100 середній час затримки прибуття та кількість рейсів; дані впорядкувати за убуванням часу затримки прибуття.
розділити набір даних по літаках і розрахувати кількість вильотів і середню дальність польоту і затримку прибуття; побудувати графік залежності середньої затримки від середньої дальності польоту (за допомогою ggplot2).
знайти кількість літаків і кількість вильотів в усі можливі пункти призначення.

## Виконання завдання
```{r}
#my_db <- src_sqlite("data/my_db.sqlite3", create = T)
```

```{r}
con <- DBI::dbConnect(RSQLite::SQLite(), path = "data/my_db.sqlite3")
flights_sqlite <- copy_to(con, nycflights13::flights, "flights",
        temporary = FALSE, 
        indexes = list(
          c("year", "month", "day"),  #Налаштовуємо індекси: (“year,” “month,” “day”), “carrier,” “tailnum,” “dest.”
          "carrier", 
          "tailnum",
          "dest"
        )
)

head(flights_sqlite)
```

```{r}
flights_sqlite %>% select(year:day, dep_delay, arr_delay) #Виводимо поля year:day, dep_delay, arr_delay з таблиці flights
```

```{r}
flights_sqlite %>% filter(dep_delay > 240) #Вибираємо всі рейси з часом затримки (dep_delay) більше ніж 240 хв
```

```{r}
flights_sqlite %>%
  group_by(dest) %>%
  summarise(delay = mean(dep_time))
```

```{r}
#Обчислюємо для кожного бортового номеру літака з кількістю рейсів більше 100 середній час затримки прибуття та кількість рейсів; дані впорядкувати за убуванням часу затримки прибуття
tailnum_delay_sqlite <- flights_sqlite %>%
  group_by(tailnum) %>%
  summarise(
    delay = mean(arr_delay),
    n = n()
  ) %>%
  arrange(desc(delay)) %>%
  filter(n > 100)
tailnum_delay_sqlite
```

```{r}
#Розділяємо набір даних по літаках і розрахувати кількість вильотів і середню дальність польоту і затримку прибуття; будуємо графік залежності середньої затримки від середньої дальності польоту 
library(ggplot2)
planes <- group_by(flights, tailnum)
delay <- summarise(planes,
            count = n(),
            dist = mean(distance, na.rm = TRUE),
            delay = mean(arr_delay, na.rm = TRUE))
delay <- filter(delay, count > 20, dist < 2000)

ggplot(delay, aes(dist, delay)) +
  geom_point(aes(size = count), alpha = 1/2) +
  geom_smooth() + 
  scale_size_area()
```

```{r}
#Знаходимо кількість літаків і кількість вильотів в усі можливі пункти призначення
destinations <- group_by(flights, dest)
summarise(destinations,
  planes = n_distinct(tailnum),
  flights = n()
)
```

```{r}
DBI::dbDisconnect(con)
```   