---
title: "Розділ 2 Модуль 1. Базовий. Лабораторна робота №1. Створення основи типового Data Science-проєкту"
author: "[Daniil Tereshchenko](https://www.linkedin.com/in/daniil-tereshchenko/), `r format(Sys.time(), '%Y')`"
date: "`r Sys.Date()`"
output: 
  cleanrmd::html_document_clean:
    theme: axist
bibliography: references_lab.bib
---

## Функція має вигляд:

$y(x)=b_ox+b_1+b_2x^2$

### Задаємо параметри функції

```{r setup_d}
b0 <- 2
b1 <- 3
b2 <- 1.57
```

### Задаємо область визначення

```{r setup_o}
x <- seq(-1, 1, .1)
y <- b0 + b1 * x + b2 * x^2

plot(x, y,
     type = "l",
     col = "red",
     main = "Графік функції",
     xlab = "x",
     ylab = "y"
     )
points(x, y,
       col = "blue")
```

### Cтворюємо дата-фрейм

```{r df_create}
df <- data.frame(x = x, y = y) 
```

## Інсталюємо та підключаємо пакет Rio

```{r setup_rio}
# install.packages("rio")
library(rio)
```

### Виконуємо експорт дата-фрейму в файл csv

```{r df_export}
export(df, "data/data.csv")
```

### Виконуємо імпорт дата-фрейму із файлу csv

```{r df_import}
dfNew <-  import("data/data.csv")
```

## Таблиця засобами knitr

```{r knitr_table_1}
knitr::kable(head(dfNew),
             caption = "_Табл. 1. Фрагмент таблиці даних_")
```

## Інсталюємо та підключаємо пакет stargazer

```{r setup_stargazer}
# install.packages("stargazer")
library(stargazer)
```

### Таблиця засобами stargazer

```{r stargazer_table, results='asis'}
stargazer(head(dfNew),
                     type = "html",
                     summary = FALSE,
                     out="lb1_stargazer.html", 
                     out.header=TRUE,
             title = "_Табл. 1. Фрагмент таблиці даних_")

```

## Інсталюємо та підключаємо пакет xtable

```{r setup_xtable}
# install.packages("xtable")
library(xtable)
```

### Таблиця засобами xtable

```{r xtable_table}
xtable(head(dfNew),
                     type = "latex",
                     html.table.attributes="border=0",
                     summary = FALSE,
             caption = "_Табл. 1. Фрагмент таблиці даних_")
```

## Результуюча таблиця

```{r knitr_table_2}

df_res <- data.frame(
  x = c("b0", "b1","b2", "x1", "x2"), 
  y = c(b0, b1, b2, x[1], x[length(x-1)])
)
knitr::kable(head(df_res),
  col.names = c('Параметр','Значення'),
  caption = "_Табл. 2. Результуюча таблиця_")
```

## ggplot2 - оптимізація коду та можливості пакету

### Інсталюємо та підключаємо пакет ggplot2

```{r setup_ggplot2}
#install.packages("ggplot2")
library(ggplot2)
```

### Графік функції засобами пакету ggplot2

```{r ggplot2_plot}
ggplot(data = dfNew, aes(x = x, y = y)) + 
    geom_line(color = "red") + 
    geom_point(size = 0.75, color = "blue") +
    labs(title = "Графік функції")
```

## References

Allaire, JJ, Yihui Xie, Jonathan McPherson, Javier Luraschi, Kevin Ushey, Aron Atkins, Hadley Wickham, Joe Cheng, Winston Chang, and Richard Iannone. 2022. Rmarkdown: Dynamic Documents for r. [https://CRAN.R-project.org/package=rmarkdown](https://CRAN.R-project.org/package=rmarkdown).
Chan, Chung-hong, and Thomas J. Leeper. 2021. Rio: A Swiss-Army Knife for Data i/o. [https://github.com/leeper/rio](https://github.com/leeper/rio).
Garrett Grolemund, Hadley Wickham. 2018. R for Data Science. [http://r4ds.had.co.nz/index.html](http://r4ds.had.co.nz/index.html).
R Core Team. 2022. R: A Language and Environment for Statistical Computing. Vienna, Austria: R Foundation for Statistical Computing. [https://www.R-project.org/](https://www.R-project.org/).
RStudio Team. 2020. RStudio: Integrated Development Environment for r. Boston, MA: RStudio, PBC. [http://www.rstudio.com/](http://www.rstudio.com/).
sandino. 2013. “Cheat Sheet of Markdown.” Article. [https://github.com/sandino/Markdown-Cheatsheet#emphasis](https://github.com/sandino/Markdown-Cheatsheet#emphasis).
Wickham, Hadley. 2009. Ggplot2: Elegant Graphics for Data Analysis. Springer-Verlag New York. http://ggplot2.org.
Wickham, Hadley, Winston Chang, Lionel Henry, Thomas Lin Pedersen, Kohske Takahashi, Claus Wilke, Kara Woo, Hiroaki Yutani, and Dewey Dunnington. 2021. Ggplot2: Create Elegant Data Visualisations Using the Grammar of Graphics. https://CRAN.R-project.org/package=ggplot2.
wikipedia. 2018a. “Cross-Industry Standard Process for Data Mining.” Article. https://en.wikipedia.org/wiki/Cross-industry_standard_process_for_data_mining.
Yihui Xie, Garrett Grolemund, J. J. Allaire. 2018. R Markdown: The Definitive Guide. https://bookdown.org/yihui/rmarkdown/.