---
title: "Розділ 2 Модуль 1. Базовий. Лабораторна робота №1. Створення основи типового Data Science-проєкту"
author: "[Daniil Tereshchenko](https://www.linkedin.com/in/daniil-tereshchenko/), `r format(Sys.time(), '%Y')`"
date: "`r Sys.Date()`"
output: 
  cleanrmd::html_document_clean:
    theme: axist
bibliography: references_lab.bib
---

## Функція має вигляд:

$y(x)=b_ox+b_1+b_2x^2$

### Задаємо параметри функції

```{r setup_d}
b0 <- 2
b1 <- 3
b2 <- 1.57
```

### Задаємо область визначення

```{r setup_o}
x <- seq(-1, 1, .1)
y <- b0 + b1 * x + b2 * x^2

plot(x, y,
     type = "l",
     col = "red",
     main = "Графік функції",
     xlab = "x",
     ylab = "y"
     )
points(x, y,
       col = "blue")
```

### Cтворюємо дата-фрейм

```{r df_create}
df <- data.frame(x = x, y = y) 
```

## Інсталюємо та підключаємо пакет Rio

```{r setup_rio}
# install.packages("rio")
library(rio)
```

### Виконуємо експорт дата-фрейму в файл csv

```{r df_export}
export(df, "data/data.csv")
```

### Виконуємо імпорт дата-фрейму із файлу csv

```{r df_import}
dfNew <-  import("data/data.csv")
```

## Таблиця засобами knitr

```{r knitr_table_1}
knitr::kable(head(dfNew),
             caption = "_Табл. 1. Фрагмент таблиці даних_")
```

## Інсталюємо та підключаємо пакет stargazer

```{r setup_stargazer}
# install.packages("stargazer")
library(stargazer)
```

### Таблиця засобами stargazer

```{r stargazer_table}
stargazer::stargazer(head(dfNew),
                     type = "html",
                     summary = FALSE,
             title = "_Табл. 1. Фрагмент таблиці даних_")

```

## Інсталюємо та підключаємо пакет xtable

```{r setup_xtable}
# install.packages("xtable")
library(xtable)
```

### Таблиця засобами xtable

```{r xtable_table}
xtable(head(dfNew),
                     type = "html",
                     html.table.attributes="border=0",
                     summary = FALSE,
             caption = "_Табл. 1. Фрагмент таблиці даних_")
```

## Результуюча таблиця

```{r knitr_table_2}

df_res <- data.frame(
  x = c("b0", "b1","b2", "x1", "x2"), 
  y = c(b0, b1, b2, x[1], x[length(x-1)])
)
knitr::kable(head(df_res),
  col.names = c('Параметр','Значення'),
  caption = "_Табл. 2. Результуюча таблиця_")
```

## ggplot2 - оптимізація коду та можливості пакету

### Інсталюємо та підключаємо пакет ggplot2

```{r setup_ggplot2}
#install.packages("ggplot2")
library(ggplot2)
```

### Графік функції засобами пакету ggplot2

```{r ggplot2_plot}
ggplot(data = dfNew, aes(x = x, y = y)) + 
    geom_line(color = "red") + 
    geom_point(size = 0.75, color = "blue") +
    labs(title = "Графік функції")
```
